臺灣臺南地方法院新市簡易庭民事簡易判決  
110年度新簡字第680號
原      告  陳淑秋  
訴訟代理人  田雅文律師
被      告  陳國榮  

訴訟代理人  陳廷瑋律師
            鄭猷耀律師
            吳鎧任律師
            蔡宜真律師
上列當事人間請求土地所有權移轉登記事件，經本院於民國111
年6月24日言詞辯論終結，判決如下：
    主      文
原告之訴駁回。
訴訟費用新臺幣1,770元由原告負擔。
    事實及理由
一、原告起訴主張：
  ㈠訴外人即被告之子陳柏欣、陳柏廷於民國110年5月間，將共
    有之臺南市○○區○○○段0000000000000000000地號土地(應有
    部分各8分之1，合計4分之1，下以各地號稱之，並合稱839-
    5等3筆土地）出售予原告。因839-5、839-14地號土地與被
    告所有之同段839-13地號土地（下稱系爭土地）相連，且系
    爭土地為839-5、839-14地號土地通行之必要道路，原告於
    簽訂買賣契約前曾反覆向被告詢問是否有系爭土地之所有權
    ，若有則應一併出售及移轉，以便原告日後供指定建築線及
    通行之用，惟被告卻謊稱其於繼承時將系爭土地全數做為遺
    產稅之抵稅地，故無系爭土地所有權，原告基於兩造之親屬
    關係，信任被告所言，並未加以查證。嗣原告於110年5月6
    日與陳柏欣、陳柏廷之代理人即被告簽訂839-5等3筆土地之
    不動產買賣契約書（下稱系爭買賣契約）。原告於簽訂系爭
    買賣契約後辦理過戶時，始確認被告仍為系爭土地之所有權
    人，兩造遂相約於同年月21日至楊英美地政士事務所協商，
    原告因被告以詐欺手段欺騙，致原告陷於錯誤而簽訂系爭買
    賣契約，欲解除系爭買賣契約，嗣經楊英美地政士協調後，
    雙方各自退讓，被告同意移轉系爭土地之應有部分25分之1
    予原告，作為本件糾紛之和解方案。兩造為簡化系爭土地應
    有部分之過戶程序，不再重新擬定買賣契約，而聽從楊英美
    地政士之建議，以贈與之方式辦理系爭土地應有部分之過戶
    程序，並簽立贈與契約書（下稱系爭契約書）。詎原告於同
    年7月14日完成系爭買賣契約之買賣價金撥款後，被告卻於
    同年8月20日以律師函向原告表明撤銷贈與，拒絕履行移轉
    系爭土地之應有部分25分之1予原告。
  ㈡又系爭契約書已清楚載明：「受贈人陳淑秋與陳柏欣、陳柏
    廷於110年5月6日簽立永康區蜈蜞潭段839-14、839-5、826-
    18號等3筆土地，因蜈蜞潭段839-13號為鄰接計劃道路，故
    陳國榮同意上案土地登記完成後三個月內，再將839-13號土
    地持分移轉給陳淑秋」等語，可證兩造簽訂系爭契約書之目
    的係針對原告與陳柏欣、陳柏廷之系爭買賣契約糾紛，協議
    雙方讓步之解決方案，揆諸民法第736條規定，系爭契約書
    應定性為和解契約。再依證人楊英美之證述，原告確實以取
    得系爭土地為前提條件下，始願意繼續履行系爭買賣契約，
    倘原告願繼續履行系爭買賣契約，只需在約定時間匯款至履
    約保證專戶即可，何須另行約定時間至楊英美地政士事務所
    商談數小時，迄至簽立系爭契約書後，原告始依約匯款至履
    約保證專戶，可徵原告本欲解除系爭買賣契約，迄至兩造和
    解並簽立系爭契約書後，始繼續履行系爭買賣契約，且被告
    既知悉原告訴求，並同意移轉系爭土地應有部分及簽立系爭
    契約書，足認兩造間確有成立和解契約之真意。又系爭契約
    書上雖載明「贈與契約書」等字樣，然兩造之真意係為解決
    原告與陳柏欣、陳柏廷之系爭買賣契約糾紛，而成立和解方
    案，況兩造係聽從楊英美地政士之建議而簽立系爭契約書，
    約定嗣後應在土地登記申請書勾選「贈與」作為申請移轉登
    記之原因，並作為繳納相關稅費之依據，自不得因系爭契約
    書載有「贈與」之文字，遽認系爭契約書係贈與契約之性質
    。是被告抗辯系爭契約書為贈與契約，並以民法第408條第1
    項規定主張撤銷贈與，實屬無據。兩造簽立之系爭契約書既
    為和解契約，則被告應依約將系爭土地之應有部分25分之1
    ，移轉登記予原告。
  ㈢並聲明：被告應將系爭土地之權利範圍25分之1移轉登記予原
    告。
二、被告則辯以：
  ㈠被告否認原告所主張被告為求使原告繼續履行系爭買賣契約
    ，而對原告承諾移轉系爭土地之應有部分，依民事訴訟法第
    277條規定，原告應就兩造間存在和解契約，負舉證之責任
    。而依證人楊英美之證述，雙方簽訂系爭買賣契約之過程，
    並不存在道路用地之爭議，被告亦無詐欺原告系爭土地已全
    數抵充遺產稅，原告更無表示因遭被告詐欺欲解除系爭買賣
    契約之情事，是在系爭買賣契約成立且生效後，因原告頻頻
    向被告索要路權，被告出於好意，遂應允其要求，同意贈與
    系爭土地之應有部分予原告，並簽立系爭契約書。又系爭買
    賣契約內容並未有任何附條件之約定，且系爭契約書亦明確
    載明為「贈與」契約，契約內容載有「受贈人」之字樣，備
    註內容亦未提及任何雙方讓步、解決糾紛之用意，僅係單純
    將系爭土地之應有部分25分之1贈與原告，是無論從契約標
    題、內容觀之，皆應認定系爭契約書為贈與契約而非和解契
    約，且楊英美係以專業地政士身分協助處理兩造所託，擬定
    系爭契約書，自無偏袒一方之必要，依其專業使用之文字精
    確程度自堪可信。則原告若欲主張系爭契約書為和解契約，
    自應就此變態事實為舉證，然原告並未提出任何可證明系爭
    契約書為和解契約之證據，故原告之主張，應無理由。
  ㈡另被告未曾表示系爭土地「全部」用於抵償遺產稅，原告稱
    其曾反覆向被告詢問，被告施用詐術致其陷於錯誤始向被告
    之子購買839-5等3筆土地，與事實不符。又原告之母於110
    年4月14日向被告購買839-5等3筆土地之應有部分，嗣原告
    於同年5月6日向被告之子陳柏欣、陳柏廷購買839-5等3筆土
    地之應有部分，除上開日期外，兩方並未再就839-5等3筆土
    地有任何討論或聯繫，原告係於同年月17日來電，表示因購
    入被告與訴外人陳國清之土地後，已無多餘現金，要求被告
    贈與系爭土地，約1、2坪予原告，以便原告有路權可使用，
    被告未明確回應。被告因困惑於原告為何需要路權，而於同
    年月19日向楊英美地政士詢問原告要求被告贈與系爭土地之
    用途，若事實如原告所述，其曾「於簽約前曾反覆向被告詢
    問伊是否具有系爭土地之所有權，若有則應一併出售及移轉
    ，以便於原告供指定建築線及通行使用」，被告既已知悉其
    目的，根本毋需諮詢楊英美地政士，可知原告所述皆為杜撰
    之詞。又系爭買賣契約第二期簽約款應於110年5月20日交付
    ，然因當日為被告父親忌日，兩造同意順延至隔日交付簽約
    款，是兩造於同年月21日至楊英美地政士事務所見面，係為
    交付第二期買賣契約簽約款，兩造並於當日簽立買賣價金信
    託履約委任契約書，並非原告所述係因前有買賣糾紛，原告
    欲解除系爭買賣契約而見面。另外，協商當日原告以惡劣之
    態度要求被告應將系爭土地，應有部分4分之1贈與原告，被
    告原本拒絕，然因考量系爭買賣契約係原告與被告之子陳柏
    欣、陳柏廷2人簽訂，實無需再與原告起爭執，始同意贈與
    系爭土地之應有部分25分之1予原告，並與其簽立系爭契約
    書，故兩造間自始未有任何買賣契約之糾紛，該贈與契約亦
    僅係因被告不願計較而贈與原告。是原告就110年5月21日簽
    立之系爭契約書，並無妥協讓步之處，顯與民法第736條所
    定和解係以「互相讓步」之前提之契約，未盡相符，且系爭
    契約書內容明示係將系爭土地之應有部分25分之1贈與原告
    ，故系爭契約書應非和解契約，而係被告對原告之贈與無疑
    。
  ㈢而依民法第408條第1項規定，贈與標的未移轉前，贈與人得
    撤銷贈與，被告已於110年8月20日以律師函為撤銷贈與之意
    思表示，是本件贈與行為既經被告依法撤銷，視為自始無效
    ，則原告請求被告履行贈與契約，移轉系爭土地之應有部分
    25分之1，自非有據。
  ㈣並聲明：原告之訴駁回。
三、本院得心證之理由：
  ㈠原告於110年5月6日向被告之子陳柏欣、陳柏廷購買渠等共有
    之839-5等3筆土地(應有部分各8分之1)，買方由原告之母楊
    秀鑾代理、賣方則由被告代理，簽訂系爭買賣契約書，約定
    買賣總價金為新臺幣（下同）10,118,500元，原告於同日交
    付第一期款50萬元，第二期款100萬元應於同年月20日交付
    ，第三期款8,618,500元應於同年7月30日，並由原告指定買
    受之839-5等3筆土地應有部分登記於訴外人陳俊宇、楊秀鑾
    名下；嗣楊秀鑾（原告指定之登記名義人）與陳柏欣、陳柏
    廷於同年5月21日簽立買賣價金信託履約委任契約書，原告
    並於同日給付第二期款100萬元至履約保證專戶；兩造於同
    日簽立贈與契約書（即系爭契約書），約由被告將系爭土地
    之應有部分25分之1贈與原告，系爭契約書上註記：「受贈
    人陳淑秋與陳柏欣、陳柏廷於110年5月6日簽立永康區蜈蜞
    潭段839-14、839-5、826-18號等3筆土地，因蜈蜞潭段839-
    13號為鄰接計劃道路故陳國榮同意上案土地登記完成後三個
    月內，再將839-13號土地持分移轉給陳淑秋」等語；被告於
    839-5等3筆土地完成移轉登記後之110年8月20日以安恆國際
    法律事務所律師函為撤銷贈與之意思表示等情，有系爭買賣
    契約書、地籍圖資、臺南市永康區公所都市計畫土地使用分
    區（或公共設施用地）證明書、系爭契約書、安恆國際事務
    所110年8月20日律師函、系爭土地登記謄本、不動產點交暨
    價金信託履約保證結案單（賣方）、買賣價金信託履約委任
    契約書（新司簡調卷第21、25-32、47-49頁、本院卷第33-3
    7頁），此部分事實應堪認定。
  ㈡按稱贈與者，謂當事人約定，一方以自己之財產無償給與他
    方，他方允受之契約；而稱和解者，謂當事人約定，互相讓
    步，以終止爭執或防止爭執發生之契約，民法第406條、第7
    36條分別定有明文。又當事人主張有利於己之事實者，就其
    事實有舉證之責任，民事訴訟法第277條前段亦有明文。而
    民事訴訟如係由原告主張權利者，應先由原告負舉證之責，
    若原告先不能舉證，以證實自己主張之事實為真實，則被告
    就其抗辯事實即令不能舉證，或其所舉證據尚有疵累，亦應
    駁回原告之請求。又解釋契約固須探求當事人立約時之真意
    ，不能拘泥於契約之文字，但契約文字業已表示當事人真意
    ，無須別事探求者，即不能反捨契約文字而為曲解（最高法
    院77年度台上字第607號裁判要旨參照）。本件原告主張系
    爭契約書係起因於原告與被告之子陳柏欣、陳柏廷間之系爭
    買賣契約糾紛，原告本欲解除系爭買賣契約，故被告同意將
    系爭土地之應有部分25分之1移轉予原告並與原告簽立系爭
    契約書以解決上開買賣糾紛，系爭契約書之性質應屬和解契
    約。惟查：系爭買賣契約係存在於原告與陳柏欣、陳柏廷之
    間，被告僅為賣方代理人，並非系爭買賣契約之當事人。再
    觀諸系爭契約書之書面內容，已經載明「贈與」、「贈與人
    」、「受贈人」等字樣，且其備註內容僅提及被告同意於系
    爭買賣契約之839-5等3筆土地登記完成後3個月內，將系爭
    土地之應有部分25分之1移轉登記予原告，並無原告有何讓
    步或拋棄權利之記載。另證人即辦理系爭買賣契約及為兩造
    擬定系爭契約書之地政士楊英美到庭證稱：系爭契約書是伊
    代擬的，原告來付款時跟被告說要討一些道路用地，原告本
    來要求被告應將持分4分之1當成道路用地，伊建議被告給原
    告一些當做道路，所以伊建議就只要給原告一點點的持分即
    可，但是當時兩造沒有談到對價或買賣或贈與，伊問被告，
    他說他要留著未來抵稅用，故當時伊才會寫這份贈與契約（
    即系爭契約書）；原告於110年5月21日前有打過一次電話請
    伊詢問被告路地的事，伊問被告說買方有需要路權，被告說
    他不要賣，要留著抵稅，原告在110年5月21日有表示他要買
    被告兒子的那些土地的話，就是要讓原告取得路地才要購買
    ，但兩造都沒有積極的回應，就是有一方一直要討路地，但
    另一方也沒有積極表示要或不要，從頭到尾兩方都沒有就路
    地問題是否影響原持分土地（即839-5等3筆土地）的買賣，
    原告一直要被告持分4分之1的路地，她才要給付第二期款項
    ，但是被告又堅持不要，所以伊才會建議被告將其持分25分
    之1移轉給原告當作路地，兩方才達成協議繼續履約；伊不
    清楚這個是否為買賣糾紛，因為原先的買賣契約（即系爭買
    賣契約）就不包含道路用地，只是後來才就道路用地問題提
    出討論；原告沒有說到她因為遭被告詐騙而要解除買賣契約
    的事情，當初製作系爭買賣契約書時，沒有講到道路用地問
    題等語（本院卷第61-67頁），而證人楊英美與兩造均無利
    害關係，且經具結，衡情應無偏頗任何一方之理，是其上開
    證述應堪採信。依證人楊英美所述，系爭買賣契約標的範圍
    原本即不包含系爭土地，且系爭買賣契約之雙方均未就道路
    用地即系爭土地的問題，是否進而影響系爭買賣契約成立與
    否為討論，而是系爭買賣契約成立後原告才提出要求被告應
    將系爭土地應有部分4分之1移轉給她，在證人楊英美建議下
    ，被告當時才同意於系爭買賣契約之839-5等3筆土地完成移
    轉登記後3個月內將系爭土地之應有部分25分之1移轉登記予
    原告。以此而觀，被告當時係為使系爭買賣契約能繼續履行
    ，而單方面同意將系爭土地應有部分25分之1移轉登記，而
    原告並無任何讓步妥協之處，顯與民法第736條所定和解係
    以當事人「互相讓步」之要件不符。是本件兩造所簽立之系
    爭契約書，確非屬和解契約，應屬贈與契約。
  ㈢又按贈與物之權利未移轉前，贈與人得撤銷其贈與。其一部
    已移轉者，得就其未移轉之部分撤銷之，民法第408條第1項
    定有明文。查兩造所簽立之系爭契約書其性質為贈與契約，
    業已論述如前，揆諸前揭規定，被告自得任意撤銷其贈與之
    意思表示。而被告已於110年8月20日以安恆國際法律事務所
    律師函為撤銷贈與之意思表示，且該律師函已為原告收受，
    故該贈與契約已因被告之撤銷而失其效力，而被告又尚未移
    轉贈與標的予原告，則原告依據系爭契約書，主張被告應將
    系爭土地之應有部分25分之1移轉登記予原告，即失其所據
    ，而屬無據。
四、綜上，兩造簽立之系爭契約書之性質為贈與契約，而該贈與
    契約業經被告為撤銷贈與之意思表示，則原告依系爭契約書
    之約定，訴請被告將系爭土地之應有部分25分之1移轉登記
    予原告，為無理由，應予駁回。
五、本件事證已臻明確，兩造其餘主張、陳述及所提之證據暨攻
    擊防禦方法，核與判決結果不生影響，爰不逐一論述，併此
    敘明。
六、按訴訟費用，由敗訴之當事人負擔；法院為終局判決時，應
    依職權為訴訟費用之裁判，民事訴訟法第78條、第87條第1
    項分別定有明文。經核本件訴訟費用為1,770元（即第一審
    裁判費），應由敗訴之原告負擔，爰確定如主文第2項所示
    。
七、結論：本件原告之訴為無理由。爰依民事訴訟法第436條第2
    項、第78條、第87條第1項，判決如主文。　
中　　華　　民　　國　　111 　年　　7 　　月　　14　　日
                    新市簡易庭  法  官  曾仁勇
以上正本係照原本作成。
如不服本判決，應於判決送達後20日內，向本院提出上訴狀並表
明上訴理由，如於本判決宣示後送達前提起上訴者，應於判決送
達後20日內補提上訴理由書（須附繕本）。
如委任律師提起上訴者，應一併繳納上訴審裁判費。
中　　華　　民　　國　　111 　年　　7 　　月　　14　　日
                                書記官  吳佩芬